【裁判字號】    92,再易,2
【裁判日期】    920227
【裁判案由】    再審之訴
【裁判全文】
臺灣臺北地方法院民事判決  九十二年再易字第二號
    再審原告  甲○○
    再審被告  乙○○
右當事人間請求返還寄託物事件，再審原告對於本院民國九十一年十一月二十九日九
十一年度簡上字第二六六號確定判決提起再審之訴，本院判決如左：
    主      文
再審之訴駁回。
再審訴訟費用由再審原告負擔。
    事      實
甲、再審原告方面：
  壹、聲明：
    一原確定判決廢棄。
    二再審被告在第一審之訴駁回。
  貳、陳述：原確定判決有民事訴訟法第四百九十六條第一項第一款之再審事由：
    一原確定判決認定再審原告未能舉證明再審被告有借用並盜蓋印章一節，適用法
      規顯然錯誤：
      (一)再審被告於一審自認借用再審原告及訴外人端儀營造工程有限公司（下稱端
        儀公司）之印章，於二審及刑事案件亦然，依民事訴訟法第二百七十九條規
        定，再審原告自無庸再舉證證明再審被告有借用印章之事實。原確定判決於
        事實欄既認定再審被告有向再審原告借用印章之事實，竟於判決理由認定再
        審原告未能提出再審原告借用印章之證據，其判決理由顯有適用法規錯誤之
        違法。
      (二)再審被告雖陳稱：其向再審原告借用之印章，與保管書上之印文不符。惟再
        審被告向再審原告借用印章多次，其用途多為申領工程款之用，因此法院如
        向台北市環保局調取再審被告領取山豬窟掩埋場第五標工程之工程款單據，
        便可核對誰是誰非。然原確定判決未依職權調查逕行認定再審被告借用之印
        章與保管書上之印文不符，顯然違背民事訴訟法第二百八十八條之規定。
      (三)再審原告及端儀公司之印章，為再審被告借用而持有，其盜蓋於保管書，自
        非再審原告所能親見或有何證據，因此再審原告主張該保管書上之印文為再
        審被告所盜蓋，係屬消極事實之主張，依最高法院二十八年上字第一一號判
        例意旨，應由再審被告舉證證明保管書之印文為再審原告所蓋之責任，原確
        定判決竟認再審原告應舉證證明再審被告盜蓋印章，顯違上開判例。
    二原確定判決引用鈞院八十九年度自字第五九六號判決為判決基礎，顯然違背法
      令：
      (一)原確定判決對於本件事證未詳加調查審認而依據鈞院八十九年自字第五九六
        號刑事判決，為不利於再審原告之判決，違背最高法院三十八年穗上字第八
        七號及四十四年台上字第九八八號判例。且鈞院八十九年自字第五九六號刑
        事判決之判決法官為吳燁山，本件原確定判決法官亦為吳燁山，自不可能自
        行推翻之前錯誤認定之事實，刑事判決採證不當，民事確定判決自亦隨之而
        錯。故本件確定判決應認有瑕疵而無以維持，要無庸議。
      (二)再審原告所經營之端儀公司大小章共有三套，為兩造所不爭，端儀公司既有
        三套印章可交換使用，借予再審被告一套印章，公司尚有兩套印章可用，然
        前開刑事判決理由竟以公司大小章係平日營業所用，縱使借牌予他人投標亦
        無可能任由他人帶離公司數日，否則公司如何營運，而認再審被告所辯應屬
        可採，該刑事判決認定事實非但與被告之陳述有違，且與理由矛盾，用法不
        當，原確定判決引該刑事判決為判決基礎，自亦違背法令。
    三原確定判決依據保管書文義，認再審被告已將五十萬元交付再審被告，依法無
      據，適用法規顯有錯誤：
      (一)系爭保管書，並無再審原告已於當日親收足訖款項之記載，再審被告又不能
        舉證證明確有交付再審原告五十萬元之事實，依據最高法院四十三年台上字
        第三七七號及六十九年台上字第三五四六號判例意旨，自應為再審被告敗訴
        之判決，然原確定判決竟以保管書載明：「本人林麗芬今將現金五十萬元整
        委託甲○○君代為保管：：」等語，認定再審被告已交付五十萬元予再審原
        告，其認定用法有違上開判例。
      (二)再審被告提出之保管書，其文末與年月日相距甚遠，其間為空白，印文則蓋
        於年月日下，顯然是再審被告蓋章於空白紙上，事後意圖不法而擅自以打字
        填入保管文於白紙左側，由於文詞內容不多，造成文末與年月日及印文間差
        距甚大，與一般正常借據或保管書，於文末緊接著記載年月日並簽名蓋章者
        有別，應係出事先盜蓋印章，而後偽造保管書甚明。原確定判決認其為真正
        ，有違經驗法則，自屬適用法規錯誤。
      (三)系爭保管書所載日期為八十六年十二月二十五日，當日係屬假日，非但端儀
        公司未上班，連金融機構亦均休假，再審被告從何而來五十萬元交付予再審
        原告保管，並未舉證以實其說，原確定判決未詳加調查，即以未載明已交付
        款項之保管書認定有交付，亦有違前述判例。
乙、再審被告方面：
    本件未經言詞辯論，故再審被告並無任何聲明或陳述。
丙、本院依職權調閱本院八十九年度簡上字第八一六號民事卷宗全卷。
    理      由
甲、程序方面：
    本件再審原告於九十一年十二月十一日收受本院九十一年度簡上字第二六六號確
    定判決書，並於九十二年一月三日提起本件再審之訴，未逾民事訴訟法第五百條
    第一項規定之提起再審之訴應於三十日之不變期間內之規定，再審原告提起本件
    再審之訴，係屬合法，合先敘明。
乙、得心證之理由：
  一本件再審原告提起本件再審之訴無非以：再審被告已自認借用再審原告及端儀公
    司之印章，原確定判決卻認再審原告未能舉證明再審被告有借用並盜蓋印章，有
    違民事訴訟法第二百七十九條規定。其次，原確定判決法院未依職權向台北市環
    保局調取再審被告領取山豬窟掩埋場第五標工程之工程款單據，以資判斷再審被
    告借用之印章與保管書上之印文是否相符，亦違反民事訴訟法第二百八十八條規
    定。又再審原告主張該保管書上之印文為再審被告所盜蓋係屬消極事實，應由再
    審被告舉證證明保管書之印文為再審原告所蓋，原確定判決竟認再審原告應負證
    明再審被告盜蓋印章之責任，違反最高法院二十八年上字第一一號判例。再者，
    原確定判決引用本院八十九年度自字第五九六號判決為判決基礎，顯然違反最高
    法院三十八年穗上字第八七號及四十四年台上字第九八八號判例。且系爭保管書
    ，並無再審原告已於當日親收足訖款項之記載，再審被告又不能舉證證明確有交
    付再審原告五十萬元之事實，原確定判決竟憑該保管書認定再審被告有交付款項
    ，有違最高法院四十三年台上字第三七七號及六十九年台上字第三五四六號判例
    ，原確定判決顯有民事訴訟法第四百九十六條第一項第一款適用法規顯有錯誤之
    再審事由，為此提起本件再審之訴為其論據。
  二再審原告主張再審被告於原確定判決之一審、二審及刑事案件均自認借用再審原
    告及端儀公司之印章，再審原告自無庸再舉證證明再審被告有借用印章之事實云
    云。經查，觀諸九十一年度簡上字第二六六號民事事件第一、二審卷內準備書狀
    及言詞辯論筆錄，再審被告雖不否認曾向再審被告借用印章，惟辯稱所借用者並
    非本件系爭保管書上所蓋印章，是再審被告並未自認再審原告所主張之借用系爭
    再審原告及端儀公司印章之事實，再審原告謂原確判決有違反民事訴訟法第二百
    七十九條之情形，顯有誤會。
  三次按民事訴訟法第二百八十八條規定法院不能依當事人聲明之證據而得心證，或
    因其他情形，認有必要時，得依職權調查證據云者，類因當事人本身之魯鈍或受
    外物之牽制，不諳或不敢聲明證據等情形，法院為維持裁判上公平與正義所必要
    ，而後為之。其有無不能得心證或有無其他必要情形，非依職權調查證據不可，
    乃一種事實，法院未為職權調查證據，究不生違背法令問題，最高法院七十一年
    台上字第二八０八號判例後段參照。本件再審原告另主張原確定判決未依職權向
    台北市環保局調取再審被告領取山豬窟掩埋場第五標工程之工程款單據，以資判
    斷再審被告借用之印章與保管書上之印文是否相符，違反民事訴訟法第二百八十
    八條之規定，而有適用法規顯有錯誤之再審事由云云，依上開判例之旨，洵非有
    據。
  四又按當事人主張有利於己之事實，就其事實有舉證之責任，又私文書經本人簽名
    、蓋章或按指印者，推定為真正，民事訴訟法第二百七十七條及第三百五十八條
    分別定有明文。又私人之印章，由自己使用為常態，被人盜用為變態，主張變態
    事實之當事人，自應就此印章被盜用之事實負舉證之責任。本件再審原告自承系
    爭保管書上所蓋印章為真正，則系爭保管書即應推定為真正。再審原告辯稱係再
    審被告所盜蓋，依上開說明，自應由其就該變態事實負舉證之責。再審原告所舉
    最高法院二十八年上字第一一號判例係就消極確認之訴之舉證責任分配所為揭示
    ，與本件情形並不相同，再審原告主張系爭保管書上之印文為再審被告所盜蓋，
    係屬消極事實，應由再審被告舉證證明係再審原告所蓋云云，要非可採。
  五再按刑事訴訟判決所認定之事實，固非當然有拘束民事訴訟判決之效力，但民事
    法院調查刑事訴訟原有之證據，而斟酌其結果以判斷事實之真偽，並於判決內記
    明其得心證之理由，即非法所不許，最高法院著有四十九年台上字第九二九號判
    例可資參照。本件原確定判決係認再審原告未能提出相關證據以證明再審被告借
    用並盜蓋系爭印章，並進而引用再審原告於本院八十九年度自字第五九六號刑事
    判決對印文真正之說詞不一，而認其於本件主張遭再審被告盜蓋，卻未能舉證證
    明，判斷其說詞無從採信。尚難認與最高法院三十八年穗上字第八七號及四十四
    年台上字第九八八號判例有違，再審原告此部分之主張亦無足取。
  六再審原告復主張系爭保管書，並無再審原告已於當日親收足訖款項之記載，再審
    被告又不能舉證證明確有交付再審原告五十萬元之事實，原確定判決竟憑該保管
    書認定再審被告有交付款項，有違最高法院四十三年台上字第三七七號及六十九
    年台上字第三五四六號判例云云。經查，最高法院六十九年台上字第三五四六號
    判例業於於九十年四月十七日經最高法院九十年度第四次民事庭會議決議刪除，
    並於九十年五月八日由最高法院依據最高法院判例選編及變更實施要點第九點規
    定以台資字第００三００號公告之，再審原告主張原確定判決有違該判例，即
    乏依據。再按所謂適用法規顯有錯誤者，不包括漏未斟酌證據及認定事實錯誤之
    情形在內，最高法院六十三年台上字第八八０號判例明揭斯旨。本件原確定判決
    認為貸與人須就交付款項之事實負舉證責任，與最高法院四十三年台上字第三七
    七號判例所揭示之舉證責任分配原則並無違背，至原確定判決以系爭保管書前後
    文義之記載認再審被告已將五十萬元交予再審被原，而認具備寄託契約之要件，
    則係原確定判決斟酌證據、認定事實之範疇，依上說明，不屬適用法規顯有錯誤
    之情形，再審原告此部分主張要無理由。
  七從而，本件再審原告主張之事實，並無民事訴訟法第四百九十六條第一項第一款
    所規定之情形，其指摘原確定判決不當，求予廢棄改判云云，顯無理由，爰依首
    揭同法第五百零二條第二項之規定，本件不經言詞辯論，逕予判決駁回。
據上論結，再審原告之訴顯無理由，依民事訴訟法第五百零二條第二項、第七十八條
，判決如主文。
中      華      民      國    九十二    年      二      月    二十七    日
                                        民事第四庭審判長法      官  林勤綱
                                                        法      官  陳正昇
                                                        法      官  劉又菁
右為正本係照原本作成
本判決不得上訴
中      華      民      國    九十二    年      三      月       四     日
                                                            書記官  黃瓊滿


司法院資訊處製作；財團法人民間司法改革基金會備份。
